【裁判字號】    97,台上,5009
【裁判日期】    971009
【裁判案由】    公共危險等罪
【裁判全文】
最高法院刑事判決            九十七年度台上字第五○○九號
上  訴  人  甲○○
上列上訴人因公共危險等罪案件，不服台灣高等法院台中分院中
華民國九十四年十一月二日第二審判決（九十四年度交上訴字第
八五八號，起訴案號：台灣台中地方法院檢察署九十三年度偵字
第一八七四九號），提起上訴，本院判決如下：
    主  文
上訴駁回。
    理  由
一、公共危險（肇事逃逸）、暴力脫逃未遂部分：
按刑事訴訟法第三百七十七條規定，上訴於第三審法院，非以判
決違背法令為理由，不得為之。是提起第三審上訴，應以原判決
違背法令為理由，係屬法定要件。如果上訴理由書狀並未依據卷
內訴訟資料，具體指摘原判決不適用何種法則或如何適用不當，
或所指摘原判決違法情事，顯與法律規定得為第三審上訴理由之
違法情形，不相適合時，均應認其上訴為違背法律上之程式，予
以駁回。本件上訴人甲○○上訴意旨略稱：(一)、原判決關於肇事
逃逸部分，有下列理由矛盾、理由不備及適用法則不當之違法：
(1)原判決理由記載：「依現場照片顯示，告訴人機車在倒地後，
並未再撞到其他車輛，是該碰撞聲應係被告（即上訴人，下同）
車輛撞擊告訴人機車所造成，足見車禍當時撞擊力道非小，而被
告車輛亦承受相同之反作用力，被告在車內不可能未察覺到任何
震動。」惟依卷內照片顯示，被害人乙○○所騎乘機車之左側，
並未受損，上訴人之小貨車亦無撞痕。另證人即分駐所所長呂清
添及被害人乙○○且分別證述：「看不出有明顯的撞擊與毀損」
、「我感覺他是撞到我的左邊大腿，……我車子送修時（腳踏板
有換），左邊沒有括痕（右邊倒地有括痕）」。原判決認定上訴
人之小貨車撞擊到乙○○之機車，與卷內證據不符。(2)依常理言
，倘撞擊力道非小，則機車遭撞擊後應有甚大之損害，上訴人之
小貨車亦應有撞損之痕跡。但乙○○之機車，其受損之位置在右
側，並非左側，上訴人之貨車亦無撞痕（按目擊證人盧建亨證述
，看到小貨車右前方向燈下之保險桿，有新擦痕）。原判決認定
撞擊之力道非小，上訴人應有察覺到撞擊之震動，顯與經驗法則
有違。況發生車禍時縱有發出聲響，除可能係撞擊聲外，亦有可
能係機車倒地之聲音。原判決以「該碰撞聲應係被告車輛撞擊告
訴人機車所造成」，而排除係「機車倒地之聲音」，其認定事實
，亦違背經驗法則。(3)手排車於迴轉後再直行時，須由低速檔轉
換為高速檔，此為一般經驗法則。原判決臆測上訴人於迴轉時，
有稍事停頓再前進，係知道發生車禍，而非換檔，違反經驗法則
。(4)上訴人自民國九十三年十月二十三日下午三時許起，即開始
飲酒，至同日晚上九時四十分許駕駛小貨車行經肇事路段時，已
帶有酒意。嗣上訴人於同日晚上十一時十分許經警逮捕，其後所
測試呼氣之酒精濃度，高達每公升○‧七一毫克，可以推知發生
車禍時，上訴人之酒精濃度已超過標準值近三倍。足徵當時上訴
人意識遲鈍，完全不知發生車禍，自無所謂肇事後逃逸之問題。
(二)、關於暴力脫逃未遂部分，原判決有下列調查未盡、理由矛盾
及判決不適用法則之違法：(1)上訴人一再辯稱：「往（分駐所）
外走，係要到（小貨）車上找手機，並非要脫逃，……伊係遭（
分駐所）所長呂清添以雙手勒住脖子，無法呼吸，不得已始以咬
傷呂清添手之方式，以求活命脫困，並非為脫逃而施暴。」並於
原審聲請調閱分駐所之監視錄影帶及上訴人向電信公司辦理手機
掛失之文件。原審未予調查，有應於審判期日調查之證據未予調
查之違法。(2)刑法第十二條規定：「行為非出於故意或過失者，
不罰。過失行為之處罰，以有特別規定者，為限。」當時上訴人
起身欲離開分駐所之目的，是要到小貨車上拿手機打電話給家人
，並非在於脫逃，縱使上訴人未徵得警員之同意，亦無脫逃之犯
意。原判決竟認為上訴人犯脫逃罪，完全未審酌有無脫逃之犯意
，有判決不適用刑法第十二條之違法。(3)上訴人於進入分駐所時
，已在找手機，況當時已被上手銬及腳鍊，依常理自無脫逃之可
能，亦無脫逃之犯意。原判決認為上訴人拔腿往門外狂奔之行為
，有脫逃之犯意，與經驗法則有違云云。
惟查：原判決綜合全案卷證資料，本於事實審法院之推理作用，
認定上訴人自九十三年十月二十三日下午三時許起，即在台中縣
大雅鄉○○路路邊飲酒，至同日晚上九時四十分許，酒後駕駛其
ＣＳ－四六八七號小貨車，於行經台中縣神岡鄉○○○路與神岡
路口時，未依規定注意路況，貿然從路口向左迴轉。此時，適有
乙○○騎乘ＭＮ六－六一六號重型機車，行經該處，遭該小貨車
之右前方保險桿撞擊到機車左側之腳踏板及其左腳，致乙○○人
車倒地，有多處骨折、脫臼、挫傷等傷害（上訴人服用酒類不能
安全駕駛及過失傷害部分，詳後述）。上訴人於肇事致人受傷後
，雖有稍事停頓，但隨即駕車逃逸。幸經目擊證人盧建亨記下小
貨車之車號並報警處理。警方據報於同日晚上十一時十分許，在
台中縣神岡鄉○○村○○路與神岡東街口攔獲上訴人，依法將之
逮捕，並帶回台中縣警察局豐原分局神岡分駐所（下稱神岡分駐
所）處理。上訴人明知其係警方依法逮捕之人，竟於實施呼氣之
酒精濃度測試高達每公升○‧七一毫克，警員要求其在測試單上
簽名時，意圖逃離神岡分駐所而往外衝。分駐所所長呂清添見狀
上前制止，上訴人竟對於依法執行職務之呂清添施以強暴，以口
緊咬呂清添之手指，致其左手第一、三指及右手第二、三、四、
五指多處撕裂傷（此部分傷害，未據告訴），欲以強暴之方法脫
逃，嗣經其餘警員一同上前制止，致脫逃未遂。因而撤銷第一審
關於肇事逃逸部分之判決，改判論處上訴人駕駛動力交通工具肇
事，致人傷害而逃逸罪刑；另維持第一審論處上訴人依法逮捕之
人以強暴脫逃未遂罪刑部分之判決，駁回上訴人此部分在第二審
之上訴，已依據卷內資料，說明其所憑之證據及認定之理由。對
於上訴人所為之辯解，併已敘明：(1)關於肇事逃逸部分之事實，
迭據被害人乙○○指證明確，核與目擊證人盧建亨結證之情節相
符。乙○○遭上訴人之小貨車撞擊後，已造成「左足挫傷併拇趾
近端趾節骨骨折，第二、三、四蹠骨骨折，第五蹠骨頭骨折併掌
趾關節脫臼，左大腿及臀部挫傷局部瘀青」之傷害，機車亦受損
，並有診斷證明書及機車修理收據附卷可稽。上訴人亦承認酒後
駕駛小貨車行經該處，在肇事之路口向左迴轉，稍事停頓後即直
行而去。其雖否認肇事後逃逸，辯稱未撞擊到乙○○之機車，且
酒後開車，車內又有音響，未聽到撞擊聲，當時係因換檔而稍事
停頓云云。然而，上訴人在肇事路口貿然向左迴轉時，其小貨車
之右前方保險桿，撞擊到乙○○機車左側之腳踏板及乙○○之左
腳，並發出甚大之撞擊聲，當時上訴人有停車數秒鐘後，再起步
加速逃逸，迭據乙○○、盧建亨指證明確，且行進中之汽車，於
換檔時並無須停車數秒鐘後，再行起步。(2)關於暴力脫逃未遂之
事實，業據證人即分駐所所長呂清添、警員王政哲結證綦詳，上
訴人亦承認經警逮捕後在分駐所內實施酒測，當警員要其在測試
單上簽名時，即往分駐所外猛衝，並於呂清添上前阻止時，緊咬
呂清添之手指，將呂清添咬傷。其雖否認有脫逃之犯意，辯稱當
時係欲到小貨車拿取手機云云。惟當時上訴人係警方依法逮捕之
人，已在公權力監督之下，如欲外出拿取手機，自應經警方允許
，並在戒護下始得為之，不得擅自離開。上訴人竟於警員要求其
在測試單上簽名時，突然拔腿往門外狂奔，並於呂清添上前阻止
時，將之咬傷，如係單純之拿取手機，顯然無須如此。因認上訴
人確有肇事逃逸、暴力脫逃未遂之犯行，所辯未將乙○○撞傷、
無脫逃之犯意云云，乃飾卸之詞，不可採信等情，已逐一說明及
指駁。上訴意旨對於原判決所為前揭論斷，並未依據卷內資料，
具體指摘有何違背法令情形。且查：(一)、刑事訴訟法第三百七十
九條第十款所稱應調查之證據，係指待證事實尚未明瞭，又與待
證事實有重要關係，並能調查者而言。倘該項證據已不能調查、
與待證事實無重要關係或事證已臻明瞭無再調查之必要者，依同
法第一百六十三條之二第二項第一款至第三款規定，應認為不必
要，即欠缺調查之必要性，本不屬於上開應調查證據之範圍，其
未予調查，即與應於審判期日調查之證據未予調查之情形不同。
上訴人於原審，雖請求調閱分駐所之監視錄影帶及上訴人向電信
公司辦理手機掛失之文件。惟警員王政哲已到庭結證：「發生（
脫逃）地點在是在偵訊室外面的辦公廳，不是在偵訊室，所以沒
有錄到，我們的監視器很少，所以那部分沒有照到。」上訴人亦
陳述：「（嗣後）我去查詢，神岡派出所（分駐所）答覆我說（
監視錄影帶）一個月後已經銷燬」（見原審卷第八十九頁、第一
二○頁）。則監視錄影帶部分，已屬不能調查，況上訴人如何脫
逃之事實已臻明瞭，亦無再行調查之必要。另上訴人有無向電信
公司辦理手機掛失手續，與上訴人所辯當時欲到小貨車拿取手機
，並無重要關聯，且上訴人確有暴力脫逃未遂之犯行，事實已臻
明瞭，亦無再行調查之必要。以上事項，均欠缺調查之必要性，
原審未予調查，要與應於審判期日調查之證據未予調查之情形不
同，自不能任意指摘為違法。(二)、事實之認定與證據之取捨，乃
事實審法院之職權，苟其事實之認定及證據之取捨，並不違背經
驗法則與論理法則，即不容任意指為違法而執為上訴第三審之理
由。上訴意旨其餘之指摘，係對原判決已說明事項及屬原審採證
認事職權之適法行使，持憑己見而為不同之評價，且重為事實之
爭辯，均與法律規定得為第三審上訴理由之違法情形，不相適合
。其關於肇事逃逸、暴力脫逃未遂部分之上訴，違背法律上之程
式，應予駁回。
二、服用酒類不能安全駕駛、過失傷害部分：
按上訴得對於判決之一部為之，未聲明為一部者，視為全部上訴
，刑事訴訟法第三百四十八條第一項定有明文。本件上訴人對原
判決不服，提起上訴，未聲明為一部上訴，且於上訴狀及上訴理
由狀已表明係對原審九十四年度交上訴字第八五八號「公共危險
等」案件提起上訴，依前開規定，應視為全部上訴。查刑事訴訟
法第三百七十六條所列各罪之案件，經第二審判決者，不得上訴
於第三審法院，為該法條所明定。本件上訴人被訴服用酒類不能
安全駕駛部分，原審係維持第一審依刑法第一百八十五條之三論
處罪刑；被訴過失傷害部分，原審係依刑法第二百八十四條第一
項前段論處罪刑，均屬刑事訴訟法第三百七十六條第一款之案件
。依首開說明，既經第二審判決，自不得上訴於第三審法院。上
訴人猶對於此二罪提起上訴，顯為法所不許，此部分亦應予駁回
。
據上論結，應依刑事訴訟法第三百九十五條前段，判決如主文。
中    華    民    國  九十七  年    十    月    九    日
                      最高法院刑事第七庭
                          審判長法官  謝  俊  雄
                                法官  陳  世  雄
                                法官  魏  新  和
                                法官  吳  信  銘
                                法官  徐  文  亮
      本件正本證明與原本無異
                                      書  記  官
中    華    民    國  九十七  年    十    月   十三   日
                                                      Ｅ


司法院資訊處製作；財團法人民間司法改革基金會備份。
